【裁判字號】    99,上易,1420
【裁判日期】    991029
【裁判案由】    傷害等
【裁判全文】
臺灣高等法院刑事判決                99年度上易字第1420號
上  訴  人   
即  被  告  甲○○
上列上訴人因傷害等案件，不服臺灣臺北地方法院98年度易字第
3352號，中華民國99年2月10日第一審判決（起訴案號：臺灣臺
北地方法院檢察署98年度偵字第24903號），提起上訴，本院判
決如下：
    主  文
原判決關於甲○○無故侵入他人住宅暨定應執行刑部分，均撤銷
。
甲○○被訴無故侵入他人住宅部分無罪。
其他上訴駁回。
    事  實
一、甲○○前因違反兒童及少年性交易防制條例案件，先後經臺
    灣臺北地方法院以94年度訴字第1187號判決及95年度簡字第
    523號判決分別判處有期徒刑3月、2月，如易科罰金同以銀
    元300元即新臺幣900元折算1日確定，嗣經裁定應執行刑有
    期徒刑5月，如易科罰金以銀元300元即新臺幣900元折算1日
    確定，於95年9月13日縮刑期滿執行完畢。
二、甲○○因懷疑其配偶（現已離婚）與乙○○有染，於民國98
    年9月13日晚間11時10分許，至臺北縣新店市○○路39號3樓
    之乙○○住處，找乙○○理論並欲進行所謂「抓姦」。因甲
    ○○不斷以腳踢踹乙○○住處屋門（毀損部分另經檢察官處
    分不起訴），乙○○不堪其擾，手持其所有之水果刀1把開
    門，甲○○見狀即基於傷害犯意，以拳頭朝乙○○臉部及頭
    部揮拳，致乙○○受有臉、頭皮、頸挫傷之傷害，乙○○亦
    持水果刀，朝甲○○胸前揮舞，致甲○○受有右上胸壁表淺
    撕裂傷之傷害（乙○○犯傷害罪部分，經臺灣臺北地方法院
    98年度易字第3352號判決判處罪刑確定）。而當時陪同甲○
    ○至乙○○住處樓下之員警，據報趕赴現場處理，惟甲○○
    在乙○○住處門口公共樓梯間之公寓鄰居、處理本案員警等
    多數人得以共聞共見之場所，基於公然侮辱犯意，接續以「
    幹你娘」、「敢做姦夫就要敢承認」等語公然辱罵乙○○，
    詆毀乙○○之名譽。
三、案經乙○○訴由臺北縣政府警察局新店分局移送臺灣臺北地
    方檢察署檢察官偵查起訴。
    偵查起訴。
    理  由
壹、有罪部分
一、按被告以外之人於審判外之陳述雖不符刑事訴訟法第159條
    之1至之4等規定，而經當事人於審判程序同意作為證據，法
    院審酌該言詞陳述或書面陳述作成時之情況，認為適當者，
    亦得為證據；當事人或辯護人於法院調查證據時，知有刑事
    訴訟法第159條第1項不得為證據之情形，而未於言詞辯論終
    結前聲明異議者，視為有前項之同意；同法第159條之5定有
    明文。立法意旨在於傳聞證據未經當事人之反對詰問予以核
    實，原則上先予排除。惟若當事人已放棄反對詰問權，於審
    判程序中表明同意該等傳聞證據可作為證據；或於言詞辯論
    終結前未聲明異議，基於尊重當事人對傳聞證據之處分權，
    上開傳聞證據亦均具有證據能力。查本院所引用被告以外之
    人於審判外之陳述，本院於99年10月20日徵詢檢察官及上訴
    人即被告甲○○之意見，檢察官表示無意見，被告則就證據
    證明力而為爭執，未對證據能力表示意見（見本院99年10月
    20日審判筆錄第2頁），迄至言詞辯論終結前亦未再聲明異
    議，本院審酌上開證據作成時之情況，無不當取證及證明力
    明顯過低之瑕疵，認以之作為證據應屬適當，參諸前開規定
    ，認應有證據能力。
二、訊據被告固於原審及本院審理坦承於上開時、地，以「幹你
    娘」、「敢做姦夫就要敢承認」等語，公然辱罵告訴人乙○
    ○，惟否認有傷害犯行，辯稱：我沒有揮拳打乙○○，我上
    樓踹完門後，乙○○就拿刀衝過來，我往樓下跑，不知乙○
    ○為何受傷。復於上訴狀及本院審理時辯稱：乙○○主張因
    遭我攻擊才揮刀自保，但我手無寸鐵，乙○○何須拿刀自保
    。又雙方在近距離且乙○○持刀狀況下，我不可能攻擊乙○
    ○，若乙○○係基於自保之意，應在我離去時報警，而非欲
    致我於死地追砍至1樓，乙○○有偽稱被傷害之嫌，其可能
    是追我時碰到牆壁或其他東西才受傷云云。至於我罵乙○○
    ，與乙○○涉嫌和我前妻有染有關云云。
二、經查：
（一）就被告於上開時地以前詞公然辱罵乙○○乙節，除被告於
      偵查、原審及本院審理時自承在卷外（見臺灣臺北地方法
      院檢察署98年度偵字第24903號偵查卷第48頁、原審卷第2
      1頁背面、本院99年10月20日審判筆錄第3、4頁），復據
      乙○○於原審具結指證明確（見原卷第30頁背面），足認
      被告此部分陳述核與事實相符。被告僅因質疑乙○○與其
      配偶有染，即在乙○○住處門口公共樓梯間之乙○○鄰居
      、處理本案員警等多數人得以共聞共見之場所，公然對乙
      ○○進行謾罵，依其行為時情境及語言使用習慣，被告以
      「幹你娘」等粗鄙髒話辱罵乙○○，又片面指控乙○○為
      姦夫，核其措詞在客觀上已足以貶抑乙○○之社會人格評
      價，已構成公然侮辱無誤，被告公然侮辱乙○○之事實，
      堪以認定。
（二）又關於被告傷害乙○○之經過，乙○○於原審具結證稱：
      98年9月13日晚上11點多時，被告到我住處一直踹門，我
      開門理論，順手拿起水果刀要保護自己，被告不發一語朝
      我額頭打一拳等語（見原審卷第30頁背面）。乙○○於事
      後即至財團法人佛教慈濟醫院臺北分院接受診療，其確受
      有臉、頭皮、頸挫傷，有該院出具之診斷證明書為憑（見
      同上偵查卷第21頁）。觀乙○○所受傷勢與其證述受毆情
      節相符，被告於原審亦自承乙○○追下樓出來，好像有被
      打的樣子等情（見原審卷第31頁），被告空言辯稱不知乙
      ○○為何會受傷，乙○○體型高大、容易重心不穩撞到牆
      壁或其他東西云云（見本院99年10月20日審理筆錄第2頁
      ），無從置信。而乙○○所為指證則信而有憑，應認為真
      實。被告於乙○○甫開門之時，即先行攻擊乙○○頭部與
      臉部，被告當時尚未受任何不法侵害，其本意當在於傷害
      乙○○，而非防衛自己之權利，無從成立正當防衛。被告
      所辯各節，均係卸責之詞，委無可採，其傷害犯行，事證
      明確，亦堪認定。
（三）至於被告雖聲請調取乙○○通聯紀錄及被告前配偶之身分
      證，欲證明乙○○目前與被告前配偶持續有電話聯絡，被
      告前配偶之戶籍現與乙○○相同。惟上述待證事實之有無
      ，與認定被告有無公然侮辱及傷害乙○○犯行無涉，亦不
      得作為被告免責之事由，依刑事訴訟法第163條之2第2項
      第2款規定，自無調查之必要，附此敘明。
三、原審以被告犯罪事證明確，公然侮辱乙○○部分，係犯刑法
    第309條第1項之公然侮辱罪；傷害乙○○部分，係犯同法第
    277條第1項之普通傷害罪；所犯2罪，犯意各別，行為互殊
    ，應分論併罰。並以被告有如事實欄所載犯罪科刑及執行情
    形，有本院被告前案紀錄表在卷可憑，被告於有期徒刑執行
    完畢後，5年內故意再犯傷害罪部分為累犯，依刑法第47條
    第1項規定法加重其刑。復審酌被告犯罪動機、目的、手段
    、所生損害，犯後僅坦承部分犯行，態度尚非良好，並衡被
    告生活狀況及智識程度等一切情狀，就公然侮辱罪部分，量
    處被告拘役20日，就傷害罪部分，量處被告拘役30日，如易
    科罰金均以新臺幣1千元折算1日。經核原審認事用法，均無
    違誤，量刑亦屬妥適，被告就此部分執詞否認犯罪而提起上
    訴，請求撤銷改判無罪，為無理由，應予駁回。
乙、無罪部分
一、公訴意旨略以：被告因懷疑乙○○與其配偶有染，於98年9
    月13日晚上11時10分許，基於無故侵入住宅犯意，未經乙○
    ○或其他住戶之同意，趁住戶進出大門未鎖之際，尾隨住戶
    無故進入乙○○位於臺北縣新店市○○路39號3樓住處找乙
    ○○理論，因認被告涉犯刑法第306條第1項無故侵入他人住
    宅罪嫌云云。
二、按犯罪事實應依證據認定之，無證據不得認定犯罪事實。又
    不能證明被告犯罪或其行為不罰者，應諭知無罪之判決。刑
    事訴訟法第154條第2項、第301條第1項分別定有明文。次按
    認定不利於被告之事實，須依積極證據，而此用以證明犯罪
    事實之積極證據，猶須於通常一般人均不至於有所懷疑，堪
    予確信其已臻真實者，始得據以為有罪之認定，倘其證明尚
    未達到此一程度，而有合理性之懷疑存在，致使無從為有罪
    之確信時，即應為無罪之判決，有最高法院30年度上字第81
    6號、76年度臺上字第4986號判例、82年度臺上字第163號判
    決可資參照。另刑法第306條第1項之無故侵入他人住宅罪之
    成立，係以行為人欠缺正當理由而侵入他人住宅為要件，有
    最高法院22年上字第891號判例意旨可憑。故行為人於主觀
    上須有無正當理由而侵入他人住宅之犯罪認識及意欲，始能
    成立該罪。
三、檢察官認被告涉犯無故侵入他人住宅罪，係以乙○○之指證
    及被告於偵審程序坦承其利用乙○○住處公寓樓下大門未關
    之機會，進入乙○○住處公寓之公共樓梯間等情，為主要論
    據。訊據被告則堅決否認有無故侵入乙○○住宅之犯行，辯
    稱：我當時與警察一起去「抓姦」，乙○○住處公寓樓下大
    門沒關，警察不願上樓，但有看著我上樓找乙○○，我非無
    故侵入等語。
四、經查：
（一）本件被告所進入之處所為乙○○住處公寓之公共樓梯間，
      而非乙○○自宅內部，此經乙○○於原審具結證述明確（
      見原審卷第30頁背面、第31頁），合先敘明。
（二）關於被告被告進入乙○○所處公寓公共樓梯間之目的與當
      時情境，乙○○於警詢證稱：我看見之前來過我家的被告
      踹我家大門，我開門之後，被告先朝我臉上打一拳且作勢
      要衝進來……現場有目擊證人，現場處理之員警有聽到被
      告辱罵我，他罵我不雅三字經，在現場處理員警都有聽到
      等語（見同上偵查卷第12、13頁）。其於原審證稱：被告
      跟警察說他是來找他太太，去年8 月22日或23日也是來踹
      門，我叫警察來，警察有進屋看只有我一人，他當時有說
      對不起，我才未提告……98年9月13日晚上，被告一直踹
      我家門，我剛睡醒，沒有開燈就開門要跟被告理論……我
      本來要進門報警，發覺路口有警察，我走下叫警察把被告
      帶走，帶走過程，被告一直想衝上來看我房間等語（見原
      審卷第30頁背面）。上述乙○○之證詞觀之，本件事發時
      即有警察在乙○○公寓樓下之路口等候，並得以立刻至現
      場處理。而遍查案內卷證，亦無積極證據足認被告係以暴
      力或其他非法方法破壞乙○○住處公寓樓下大門而侵入公
      共樓梯間。被告辯稱其係找警察會同至乙○○住處欲進行
      所謂「抓姦」，因乙○○住處公寓樓下大門未關，因警察
      不願陪同上樓，故其自己直接進入公共樓梯間找乙○○等
      情，應可採信。揆諸現行刑法第239規定，有配偶之人與
      他人通姦乃犯罪行為，依臺灣民俗及價值通念，對於非藉
      用偵查犯罪機關之公權力而自力蒐集配偶通姦犯罪證據者
      ，除悖於公序良俗或直接牴觸法律禁制規定之情形，並非
      絕對不具社會容許性。被告為聽力障礙者，得請領殘障津
      貼給付（見同上偵查卷第49頁），與一般聽力正常之人相
      較，被告與外界之通常溝通途徑當較欠缺，其因懷疑乙○
      ○與其配偶有染，在有員警在場見聞情況下，利用乙○○
      住處公寓樓下大門未關之機會，直接自行上樓找乙○○，
      被告對於其以自力救助方式進行所謂「抓姦」而進入乙○
      ○住處公寓之公共樓梯間之行為，於主觀上自信有正當理
      由，並非毫無所據，本件尚難認被告確有「無故」侵入乙
      ○○住宅之犯罪認識及意欲。
五、原審以住宅為人類日常居住之場所，公寓亦屬之，公寓樓梯
    間雖僅供住戶出入通行，然就公寓整體言，樓梯間亦為公寓
    之一部分，與公寓有密切不可分之關係，故亦應屬住宅，認
    被告未受允准進入乙○○住處公寓之公共樓梯間，犯刑法第
    306條第1項之無故侵入他人住宅罪，固非無見。惟揆諸前揭
    說明，無故侵入他人住宅罪之成立仍須以行為人對於其欠缺
    正當理由有所認知而具有犯罪故意為要件。原審對於被告欠
    缺無故侵入他人住宅之犯罪認識與意欲之有利事實，未予審
    酌，誤就被告被訴無故侵入他人住宅部分為有罪之判決，原
    審此部分認事用法，尚有未洽。被告提起上訴，指摘原審此
    部分判決不當，為有理由，爰應由本院就此部分及定執行刑
    予以撤銷，另為被告無罪之諭知。
據上論斷，應依刑事訴訟法第369條第1項前段、第368條、第301
條第1項，判決如主文。
本案經檢察官黃柏齡到庭執行職務。
中    華    民    國    99    年    10    月    29    日
                 刑事第二十四庭  審判長法  官  李錦樑
                                       法  官  朱瑞娟
                                       法  官  陳恆寬
以上正本證明與原本無異。
不得上訴。
                                       書記官  黃家麟
中    華    民    國    99    年    11    月    2     日
附錄本案論罪科刑法條：
刑法第277條
傷害人之身體或健康者，處3年以下有期徒刑、拘役或1千元以下
罰金。
犯前項之罪因而致人於死者，處無期徒刑或7年以上有期徒刑；
致重傷者，處3年以上10年以下有期徒刑。
刑法第309條
公然侮辱人者，處拘役或3百元以下罰金。
以強暴犯前項之罪者，處1年以下有期徒刑、拘役或5百元以下罰
金。

司法院資訊處製作；財團法人民間司法改革基金會備份。
